【裁判字號】    90,台上,1652
【裁判日期】    900322
【裁判案由】    違反麻醉藥品管理條例
【裁判全文】
最高法院刑事判決                                九十年度台上字第一六五二號
    上  訴  人  台灣高等法院台南分院檢察署檢察官
    被      告  甲○○○
右上訴人因被告違反麻醉藥品管理條例案件，不服台灣高等法院台南分院中華民國八
十七年十一月十一日第二審判決（八十七年度上訴字第一一七八號，起訴案號：台灣
台南地方法院檢察署八十六年度偵字第一○五九三號），提起上訴，本院判決如左：
    主  文
上訴駁回。
    理  由
按刑事訴訟法第三百七十七條規定，上訴於第三審法院，非以判決違背法令為理由，
不得為之。是提起第三審上訴，應以原判決違背法令為理由，係屬法定要件。如果上
訴理由狀並未依據卷內訴訟資料，具體指摘原判決不適用何種法則或如何適用不當，
或所指摘原判決違法情事，顯與法律規定得為第三審上訴理由之違法情形，不相適合
時，均應認其上訴為違背法律上之程式，予以駁回。本件檢察官上訴意旨略稱：(一)、
證人饒明徵於警訊、偵查及法院審理中，均證稱：伊施用之安非他命係以每包新台幣
（下同）一千元之代價向被告甲○○○購得；而證人陳國榮、李恆春於另案警訊中亦
證稱：被告以每包一千元之價格販賣安非他命給伊等，伊等係在被告自宅交易等情明
確。參諸被告家中出入人員複雜，而與被告同居之李恆權並有多次違反麻醉藥品管理
條例前科，足見被告確有在其自宅販賣安非他命之犯行，原審未採認上開不利被告之
證據，其採證與經驗法則有違。(二)、綜合饒明徵於警訊及偵審中之證言內容，關於其
係以每包一千元之代價向被告購買安非他命二十餘次，每次交易均在被告住處屋內或
在屋外之基本事實，迄無更易。至其於第一審所稱每次二、三千元不等之語，乃係指
其以每包一千元價格，一次購買二包或三包之總額而言。饒明徵證述不利被告之證言
內容，前後互核一致，原判決未敘明其證言前後有何不符之處，其理由欠備。又原判
決以饒明徵證述之細節有些微出入，即其避居台南縣楠西鄉多久，暨其已向被告購買
安非他命多久等，關於其時間記憶上之差異，即認饒明徵之證言不足為不利被告之認
定，於法有違。(三)、饒明徵於民國八十六年八月十六日為警查獲時，警方旋即帶其至
被告家中查贓，而被告當時已因風聞其事而逃逸無蹤等情，業據饒明徵於警訊時證述
明確，則被告於饒明徵被追捕時既已倉皇逃逸，則其又如何能於警員追捕饒明徵時，
向警員指出饒明徵逃逸之方向，致饒明徵被捕因而挾怨報復？又被告既已風聞其事而
逃逸，應已將其所有之安非他命及相關證物一併帶走隱匿，則檢察官於事隔月餘之後
之八十七年九月十七日，簽發搜索票交警前往被告住處而未搜扣得相關證物，此乃事
理之常。原判決遽予認定饒明徵所為之證言，不足採為不利被告之論據，所為論斷有
違論理法則。(四)、饒明徵既能明確指出被告家中之擺設，足徵其供稱曾多次前往被告
家中購買安非他命之情非虛。況自門外容或可以看到被告屋內之一部分，然如非確曾
進入其內仍難知悉其隱蔽之處，饒明徵既連放置屋內之爐具、洗手台、房間旁之樓梯
等，均能詳細指出，甚且能指出樓上有二房間，樓下也有二個房間等情，益足見其確
曾進入被告住處甚明。又旅社與住家之擺設差異甚大，原判決以饒明徵之母饒王鶴於
十多年前，曾向被告公公租用被告住處經營旅社，饒明徵因曾隨其母至該處，而能知
悉被告住處之格局及擺設等情。然饒明徵於十多年前仍屬十幾歲之少年，是否能知悉
被告住處之格局及擺設，並非無疑。況旅社與住家之擺設格局等既屬不同，饒明徵何
能憑其十多年前之記憶，據以說出被告住處目前之擺設？原審認饒明徵所為之證言不
足採信，其所為之推論於法有違。(五)、饒明徵既證稱：伊打電話到被告家中，乃是為
買安非他命，伊與被告之子素無交情，未打電話與被告之子等情。而證人即被告之子
陳明宏亦自承與饒明徵不熟，則饒明徵又豈會冒然向陳明宏借用身分證或駕駛執照租
車？原判決採認陳明宏所為之證言，遽認該通話紀錄乃饒明徵與陳明宏間之通話，其
採證與經驗法則有違等語。
惟查原判決以公訴意旨略稱：被告基於意圖營利之概括犯意，自八十五年十一月某日
起，迄八十六年八月十六日止，在台南縣楠西鄉○○路一○二巷十七號其住處內或門
前，以每小包一千元之價格，多次非法販賣安非他命予饒明徵施用。饒明徵嗣經警查
獲並供出安非他命係向被告購得而循線查獲等情。因認被告涉犯麻醉藥品管理條例第
十三條之一第二項第一款之罪嫌云云。經訊據被告堅決否認有前揭犯行，並辯稱：伊
僅在路上看到饒明徵幾次，因饒明徵被通緝經警查知住於伊住處附近，饒明徵於警察
前往緝捕時逃經伊住處前面，伊向追捕的警員告知饒明徵逃逸之方向，饒明徵因而被
捕遂對伊懷恨在心，致挾怨誣指伊販賣安非他命；又饒明徵之母饒王鶴即綽號美蓮者
，曾於十多年前租用伊現住之房屋經營旅館，嗣發生糾紛經調解後始搬遷，伊丈夫去
世後因家貧無力整修住處，致屋內仍維持出租於饒王鶴時之原狀，饒明徵於其母經營
旅館時應曾至伊住處，且伊白天常未關閉門戶而可直接見及屋內擺設情形；另饒明徵
曾打電話找伊子陳明宏，要向陳明宏借用身分證影本並提供駕照供其租車，然為陳明
宏拒絕，伊並無施用安非他命情事，焉有可能販賣安非他命與饒明徵等語。經查饒明
徵於警訊中或稱：安非他命是被告給伊，伊之前向被告購買安非他命每包一千元，伊
每隔三天吸食一次，約向被告購買二十次之多；於偵查中或稱：伊自八十五年開始向
被告購買安非他命，伊都直接到被告家買，購買時被告約伊在外面等，被告就往外面
走，過五分鐘，被告就把安非他命拿來給伊；於第一審法院或稱：伊向被告購買二十
多次，每次二、三千元不等，自八十五年十一月開始向被告購買，伊有時到被告屋內
買，有時被告坐在屋外，伊就在屋外向被告買；於原審或稱：伊因被通緝避居被告家
後面一個多月，伊係八十六年八月十六日被緝獲，而於原審訊以：「則你應於八十六
年七月以後才避居被告家後面，如此怎會向被告買安非他命？」，又答稱：伊忘記了
，伊在被告住處外面買安非他命，伊要去買均打電話與被告等語。饒明徵先後所證內
容，關於其向被告購買安非他命之金額及地點，前後不盡相符。且政府大力掃蕩毒品
，毒品之交易無不秘密進行，衡情應無在屋外顯眼之場所公然販賣安非他命之理；被
告之住處大門臨接道路，有被告住處現場圖及照片附卷可稽，並經饒明徵證述屬實，
饒明徵證稱：被告在顯眼之大馬路上販賣安非他命與伊等情，核與常情不相符合。另
饒明徵既自承：伊避居被告屋後至被緝獲止僅有一個多月（即約於八十六年七月間）
，饒明徵之前與被告既不認識，則其如何自八十五年十一月起即向被告購買安非他命
？且饒明徵既對其餘情節均能記憶，何以獨忘記其避居前購買安非他命之情節；況饒
明徵既證稱伊已忘記云云，何以又能知自八十五年十一月起開始向被告購買安非他命
？饒明徵所證稱上開各節與常情不符。再饒明徵自承最後施用安非他命日期係八十六
年八月十五日，而向被告最後一次購買日期係八十六年八月十六日，則饒明徵於八十
六年八月十六日十七時二十分許為警緝獲時，其向被告所購得之安非他命應仍未施用
，然饒明徵為警逮捕時僅搜扣得吸食器二組，並查無饒明徵所謂同日向被告購得之安
非他命，饒明徵前後證述之情節非無瑕疵。饒明徵於偵查中先則證述：伊鄰居許文良
帶伊去向被告購買安非他命的，經檢察官函調得許文良之口卡片，而提訊在監執行之
許文良則證稱：饒明徵住伊隔壁，伊不認識被告，伊沒有帶饒明徵去認識被告等情。
嗣再經檢察官提訊其二人對質，饒明徵即又改稱：不是許文良介紹伊認識被告，伊跟
被告是鄰居，伊去被告那裏聊天知道她有在賣安非他命等語；繼於原審又改稱：許文
良曾經提過被告有在賣，後來伊到被告家中聊天才確定她有在賣安非他命云云，饒明
徵就如何知悉並向被告購買安非他命之經過，前後所證述之情節亦不盡一致，饒明徵
不利被告之證述是否屬實尚非無疑。參之警方於八十六年八月十六日十七時二十分許
緝獲饒明徵，其供述安非他命係向被告購得並帶同警員至被告住處搜查，然並未查扣
得任何相關證物，已據饒明徵於偵查中證述明確。嗣經警持檢察官簽發之搜索票，於
八十六年九月十七日下午再前往被告住處搜索，亦未搜扣得任何相關證物，有台南縣
警察局玉井分局八十六年九月十九日井刑字第八○二號函，所檢附之搜索扣押筆錄附
卷可按，並無其他證據足資佐證饒明徵不利被告之證詞確屬事實。依中華電信股份有
限公司台灣南區電信分公司所檢送之通話紀錄所示，饒明徵之0000000號電話
撥至被告家之0000000號電話，自八十六年六月三十日起至同年八月十五日止
共有五次。而依饒明徵所述其於向被告購買安非他命時，均先打電話與被告，且買一
次僅供其施用二次多，其每三天施用一次安非他命等情，則饒明徵應約一星期向被告
購買一次安非他命，且其證稱前後共向被告購買安非他命二十多次等情，經核與上開
電話間通話紀錄僅有五次之事實不符，且通話之相關時間亦與饒明徵所證述者不同，
從而饒明徵縱曾打電話至被告家，亦不足以證明係向被告購買安非他命。況證人陳明
宏於第一審證稱：伊認識饒明徵，於八十六年六、七月時，他第一次找伊，說若伊身
分證借他影印可以賺一千至一千五百元；他還打電話給伊，向伊借駕照供租車，這是
快八月中旬的事等語，益不能遽為不利於被告之認定。饒明徵對於被告住處屋內之格
局、擺設等，於第一審調查中固能詳細描述，且與第一審受命法官履勘被告住處所見
相符。然饒明徵自承：被告之住處原係經營旅館，而其母饒王鶴綽號為美蓮。饒明徵
之母曾於十多年前向被告之公公承租被告住處經營旅館多年，嗣為收回該屋時曾發生
糾紛，並據證人即當時任該村村長之田廣一於原審證述明確，則饒明徵於其年少時應
曾至被告住處，自對該屋之擺設格局等情形有所瞭解，且被告之房屋面臨道路，依第
一審勘驗現場筆錄載明：被告住處係約三、四十年之破舊房屋，……屋內陳設簡陋，
稍有凌亂等情。再參酌附於原審卷內之該屋照片四張，堪認該屋確未曾經過修繕，其
擺設亦有甚長時間未經改變，且因門戶開啟得自屋外見到屋內擺設，是饒明徵縱能描
述被告住處屋內大略之擺設，亦不足以證明被告確有檢察官所指之犯行。饒明徵曾有
多次違反麻醉藥品管理條例及偽造文書等前科且經通緝，有原審卷附饒明徵全國前案
紀錄表在卷可查，上情復為饒明徵所自承，而饒明徵於為警緝獲時始供稱：伊係向被
告購買安非他命云云，從而被告所辯警察於追緝饒明徵時，伊向追捕之警員告知饒明
徵逃逸之方向，饒明徵因而遭警逮捕因而對伊懷恨在心，乃挾怨誣指伊販賣安非他命
等語，尚非無據。此外，復查無其他積極證據足資證明被告有公訴意旨所指之犯行，
自屬不能證明被告犯罪。因而撤銷第一審關於論處被告連續非法販賣化學合成麻醉藥
品罪刑之判決，改判諭知被告無罪，從形式上觀察，並無違背法令之情形。按證據之
取捨與證據之證明力如何？均屬事實審法院得自由裁量、判斷之職權；苟其此項裁量
、判斷，並不悖乎通常一般之人日常生活經驗之定則或論理法則，又於判決內論其
何以作此判斷之心證理由者，即不得任意指摘其為違法，而據為提起第三審上訴之合
法理由。原審綜合斟酌前述各項事證，並敘明饒明徵前後之證言有如前述不盡相符之
瑕疵；饒明徵於第一審固曾證述被告住處格局擺設之情形，然並不足以證明被告有檢
察官所指之犯行；饒明徵縱有打電話至被告住處，亦不足以證明即係為向被告購買安
非他命，陳明宏所為之證言足以採信等情，均屬其採證職權之合法行使，不容任意指
為違法。又陳國榮、李恆春於另案警訊中之證言，暨李恆權之人是否有違反麻醉藥品
管理條例前科，並不能證明與被告涉犯之本件犯行間有何關聯，自不能執為被告有為
本件犯行之佐證。饒明徵於警訊中固證稱：今日警方帶伊至被告住處查贓時，被告可
能知道伊被逮捕所以已逃逸不知去向等語（警卷第六頁），然饒明徵上述證言之內容
係屬其個人推測之詞，並無證據足資證明被告係知悉饒明徵被捕而逃逸，則上訴意旨
據以推論：並非被告向警方指出饒明徵逃逸之方向；被告於逃逸時應已將安非他命等
證物一併帶走，事後未能在被告住處搜獲得任何證物，乃屬事理之常等情，即屬無據
。上訴意旨就原審取捨證據論斷事實之職權行使，暨原審已調查說明之事項，漫加指
摘有採證違法及理由不備之情事云云，均與法律規定得為第三審上訴理由之違法情形
不相適合，是本件上訴違背法律上之程序，應予駁回。
據上論結，應依刑事訴訟法第三百九十五條前段，判決如主文。
中      華      民      國     九十     年      三      月    二十二    日
                              最高法院刑事第四庭
                                  審判長法官  董  明  霈
                                        法官  丁  錦  清
                                        法官  林  茂  雄
                                        法官  王  居  財
                                        法官  張  祺  祥
      右正本證明與原本無異
                                              書  記  官
中      華      民      國     九十     年      三      月    二十八    日


司法院資訊處製作；財團法人民間司法改革基金會備份。
